ACORDAO-COMPLETO-2360390

ACÓRDÃO 7064/2019 ATA 27/2019 - PRIMEIRA CÂMARA

VISTOS, relatados e discutidos estes autos de recurso de reconsideração interposto por José Maria da Rocha Torres em face do Acórdão 1526/2018-TCU-Primeira Câmara;
ACORDAM os Ministros do Tribunal de Contas da União, reunidos em Sessão da 1ª Câmara, ante as razões expostas pelo Relator, em:
9.1. conhecer do recurso de reconsideração, consoante arts. 32, inciso I, e 33 da Lei 8.443/1992, para, no mérito, negar-lhe provimento;
9.2. tornar insubsistente, de ofício, o Acórdão 1526/2018-TCU-Primeira Câmara e retornar os autos ao relator a quo para nova apreciação;
9.3. dar ciência do presente acórdão, bem como do relatório e do voto que o fundamentam, ao recorrente.

Recurso de reconsideração interposto em face de decisão que julgou as contas do responsável irregulares, condenou-o ao pagamento do débito apurado e aplicou-lhe a multa prevista no art. 57 da Lei 8.443/1992.

Primeira Câmara

Município de Itaipava do Grajaú/MA.

3. Recorrente: José Maria da Rocha Torres (XXX.991.073-XX).

13.1. Ministros presentes: Walton Alencar Rodrigues (Presidente), Benjamin Zymler, Bruno Dantas e Vital do Rêgo (Relator).

ACORDAO-COMPLETO-2388750

Acórdão 14558/2019 - Primeira Câmara

ACORDAO-COMPLETO-2484436

Acórdão de Relação 8997/2021 - Primeira Câmara

Acórdão de Relação

ACORDAO-COMPLETO-2412885

Acórdão 10276/2020 - Primeira Câmara

VITAL DO RÊGO

Ministro Walton Alencar Rodrigues.

Adoto como relatório a instrução elaborada no âmbito da Secretaria de Recursos (peça 44) , que contou com a anuência dos dirigentes daquela unidade técnica (peças 45 e 46) , transcrita a seguir com os ajustes de forma pertinentes:
INTRODUÇÃO
1.	Trata-se de recurso de reconsideração interposto pelo Sr. José Maria da Rocha Torres (peça 32) contra o Acórdão 1526/2018-TCU-Primeira Câmara (peça 24) .
1.1.	A deliberação recorrida apresenta o seguinte teor:
ACORDAM os Ministros do Tribunal de Contas da União, reunidos em Sessão da Primeira Câmara, diante das razões expostas pelo Relator, em:
9.1. considerar José Maria da Rocha Torres revel, para todos os efeitos, nos termos do art. 12, § 3º, da Lei 8.443/1992;
9.2. com fundamento nos arts. 1º, inciso I, e 16, inciso III, alíneas "a" e "d" c/c os arts. 19 e 23, inciso III, da Lei 8.443/1992, e com os arts. 1º, inciso I, 202, § 6º,  209, incisos I, 210 e 214, inciso III do Regimento Interno, julgar irregulares as contas de José Maria da Rocha Torres, condenando-o ao pagamento das quantias a seguir indicadas, com a fixação do prazo de 15 (quinze) dias, a contar da notificação, para comprovar, perante o Tribunal (art. 214, inciso III, alínea 'a', do Regimento Interno) , o recolhimento da dívida aos cofres do Tesouro Nacional, atualizada monetariamente e acrescida dos juros de mora, calculados a partir das datas indicadas até o dia do efetivo recolhimento, na forma prevista na legislação em vigor:
	Data Ocorrência
	Valor Histórico (R$) 

	17/3/2011
	80.000,00

	17/3/2011
	114.673,71

	17/3/2011
	0,02

	17/12/2012
	194.673,69

9.3. aplicar a José Maria da Rocha Torres a multa prevista no art. 57 da Lei 8.443/1992 c/c com o art. 267 do Regimento Interno, no valor de R$ 320.000,00 (trezentos e vinte mil reais) , com a fixação do prazo de quinze dias, a contar da notificação, para comprovar, perante o Tribunal (art. 214, inciso III, alínea 'a', do Regimento Interno) , o recolhimento da dívida aos cofres do Tesouro Nacional, atualizada monetariamente desde a data do presente acórdão até a do efetivo recolhimento, se for paga após o vencimento, na forma da legislação em vigor;
9.4. autorizar, desde logo, nos termos do art. 28, inciso II, da Lei 8.443/1992, a cobrança judicial das dívidas, caso não atendida a notificação;
9.5. encaminhar cópia do acórdão à Procuradoria da República no Estado do Maranhão, nos termos do artigo 16, § 3º, da Lei 8.443/1992, c/c o artigo 209, § 7º, do Regimento Interno do TCU.
HISTÓRICO
2.	Originalmente, os autos tratavam de tomada de contas especial instaurada pela Fundação Nacional de Saúde em desfavor do Sr. José Maria da Rocha Torres, ex-prefeito municipal, em virtude da omissão no dever de prestar contas dos recursos federais transferidos por meio do Convênio 0263/2009 - Registro Siafi 658008, pactuado entre a Funasa e a Prefeitura Municipal de Itaipava do Grajaú/MA, no valor de R$ 389.347,42 a cargo do concedente, sendo R$ 20.491,91 como contrapartida, com vigência de 31/12/1999 a 11/7/2013, cujo objeto era a "Construção de Melhorias Sanitárias Domiciliares".
2.1.	O Relatório de Tomada de Contas Especial (peça 2, p. 54-60) aponta que a causa da instauração da presente TCE deveu-se "à não apresentação da prestação de contas do convênio", responsabilizando o ex-Prefeito Municipal de Itaipava do Grajaú/MA por dar causa à irregularidade.
2.2.	A CGU - Controladoria-Geral da União, por meio dos seus Relatório e Certificado de Auditoria 1833/2014 (peça 2, p. 88-92) , em consonância com o entendimento da Funasa, também se manifestou pela irregularidade das contas sob exame, imputando débito ao ex-prefeito municipal de Itaipava do Grajaú/MA, no valor histórico de R$ 389.347,42. 
2.3.	No âmbito do Tribunal, em cumprimento à manifestação da unidade técnica (peças 9-10) , foi promovida a citação do responsável, Sr. José Maria da Rocha Torres, prefeito municipal de Itaipava do Grajaú/MA no período de 1/1/2009 a 31/12/2012, por meio do Ofício 1086/2017-TCU/Secex-MS, de 22/8/2017 (peça 12) .
2.4.	Em 9/10/2017, o responsável protocolizou na Secex/MA pedido de dilação de prazo de 30 dias para a apresentação de suas alegações de defesa. O pedido foi analisado e deferido pela Unidade Técnica (peça 15) . 
2.5.	Em 8/11/2017, o Sr. José Maria da Rocha Torres protocolizou mais um pedido de dilação de prazo de 30 dias para apresentação de suas alegações de defesa (peça 17) . Tal pleito foi analisado e deferido pela Secex/MS (peça 18) . 
2.6. 	Transcorrido o prazo regimental fixado, o responsável manteve-se inerte, sendo considerado revel, dando-se prosseguimento ao processo, de acordo com o art. 12, § 3º, da Lei 8.443/1992.
2.7.	A unidade técnica, diante da revelia do Sr. José Maria Rocha Torres, propôs que suas contas fossem julgadas irregulares e que o responsável fosse condenado em débito, bem como que lhe fosse aplicada a multa prevista no art. 57 da Lei 8.443/1992 (peças 20-21) .
2.8. 	O Tribunal de Contas da União proferiu o Acórdão 1526/2018-TCU-Primeira Câmara.
2.9. 	Irresignado, o Sr. José Maria Rocha Torres interpôs o presente recurso de reconsideração (peça 32) . 
EXAME DE ADMISSIBILIDADE
3.	Reitera-se o exame preliminar de admissibilidade (peças 35-36) , ratificado à peça 38 pelo relator, Ministro Vital do Rêgo, que concluiu pelo conhecimento do recurso de reconsideração interposto pelo Sr. José Maria Rocha Torres, suspendendo-se os efeitos dos itens 9.2, 9.3 e 9.4 do Acórdão 1526/2018-TCU-Primeira Câmara, em relação ao recorrente, com fulcro nos artigos 32, inciso I, e 33 da Lei 8.443/1992, c/c o artigo 285 do RI/TCU.
EXAME TÉCNICO
4.	Delimitação do recurso.
4.1.	Constitui objeto do recurso definir se as alegações do Sr. José Maria Rocha Torres são aptas a comprovar a boa e regular aplicação dos recursos federais recebidos, de modo a afastar a irregularidade referente à omissão no dever de prestar contas.
Da comprovação da boa e regular aplicação dos recursos federais recebidos
Razões recursais
5.1.	Alega o recorrente que efetuava regularmente as prestações de contas de quaisquer recursos recebidos, seja do Estado ou da União, quando chefe do executivo daquele município (peça 32, p. 2) .
5.2.	Afirma que, por razões alheias a sua vontade, houve o extravio da documentação do convênio junto à assessoria de contabilidade responsável à época (peça 32, p. 2) .
5.3.	Informa que está providenciando com a devida urgência a documentação pertinente para a devida prestação de contas no mais breve curto espaço de tempo e que será juntado o comprovante da mesma em momento oportuno nos presentes autos (peça 32, p. 2) .
Análise
6.	Inicialmente, revisitando a decisão recorrida, exsurge, em suma, o seguinte fundamento utilizado para a condenação do Sr. José Maria Rocha Torres a débito e multa: não comprovação da boa e regular aplicação dos recursos federais recebidos, em face da omissão no dever de prestar contas dos valores repassados por meio do Convênio 0263/2009 - Registro Siafi 658008, pactuado entre a Funasa e a Prefeitura Municipal de Itaipava do Grajaú/MA, no valor de R$ 389.347,42 a cargo do concedente, sendo R$ 20.491,91 como contrapartida, com vigência de 31/12/1999 a 11/7/2013, cujo objeto era a "Construção de Melhorias Sanitárias Domiciliares", contrariando o art. 70, parágrafo único, da CF c/c o art. 93 do Decreto-lei 200/67 (peça 12) .
6.1.	Na fase interna da tomada de contas especial, a responsabilidade pelo dano causado ao erário foi atribuída ao Sr. José Maria da Rocha Torres, ocupante do cargo de prefeito municipal à época da ocorrência dos fatos, em razão da omissão no dever de prestar contas, apurando-se como prejuízo o valor original de R$ 389.347,42 (peça 2, p. 88-94) .
6.2.	No âmbito do Tribunal, a Unidade Técnica (peças 9-10) , após analisar dos extratos bancários encaminhados pela Superintendência do Banco do Brasil no Maranhão, verificou que os recursos repassados foram integralmente geridos pelo então prefeito, dado que os R$ 194.673,69 creditados em conta no 17/12/2012 foram totalmente gastos até o dia 21/12/2012 (peça 8, p. 28-9) , afastando a possibilidade de responsabilização do sucessor. Ressaltou, ainda, que, embora a vigência do convênio tenha adentrado no mandato do sucessor, este, diante da impossibilidade de apresentar a prestação de contas, adotou as medidas para resguardar o patrimônio público, com o ajuizamento de Ação Civil Pública por Ato de Improbidade (peça 376-380) e Representação Criminal (peça 1, p. 382-384) contra o prefeito antecessor, Sr. José Maria da Rocha Torres. 
6.3.	Subsequentemente, foi realizada a citação do responsável para que este recolhesse a importância devida ou apresentasse alegações de defesa (peça 12) . O Sr. José Maria da Rocha Torres, após solicitar sucessivas prorrogações, não apresentou alegações de defesa ou recolheu o débito, tendo sido declarada a sua revelia (art. 12, § 3º, da Lei 8.443/1992) .
6.4.	O Tribunal, em sessão da 1ª Câmara, julgou irregulares as contas do responsável, com a condenação em débito, bem como aplicou-lhe a multa prevista no art. 57 da Lei 8.443/1992 (Acórdão 1526/2018-TCU-Primeira Câmara) .
6.5. 	No presente recurso, o responsável não apresentou quaisquer documentos que pudessem comprovar a boa e regular aplicação dos recursos federais recebidos, de modo a afastar a irregularidade referente à omissão no dever de prestar contas. Tal circunstância configura ofensa não só às regras legais, mas também aos princípios basilares da Administração Pública, dando ensejo ao surgimento de presunção de integral dano ao erário, pelo desvio dos valores recebidos.
6.6.	Como bem destaca a jurisprudência do Tribunal, a omissão no dever de prestar contas significa não somente descumprimento da Constituição e da legislação em vigor, mas também violação da transparência na prática dos atos de gestão, ausência de comprovação da lisura no trato com a coisa pública e presunção de que a totalidade dos recursos públicos federais transferidos ao convenente tenha sido integralmente desviada (Acórdão 2256/2017-TCU-Primeira Câmara, Rel. Min. Walton Alencar Rodrigues) .
6.7. 	Com base nas considerações precedentes, conclui-se que não houve a comprovação da boa e regular aplicação dos recursos federais repassados por meio do Convênio 0263/2009, pactuado entre a Funasa e a Prefeitura Municipal de Itaipava do Grajaú/MA, no valor de R$ 389.347,42.
CONCLUSÃO
7.	Da análise do recurso apresentado, verifica-se que as alegações do Sr. José Maria da Rocha Torres não comprovam a boa e regular aplicação dos recursos federais repassados por meio do Convênio 0263/2009. O recorrente informou estar providenciando a documentação pertinente para a devida prestação de contas e, até a presente data, não o fez.
PROPOSTA DE ENCAMINHAMENTO
8.	Ante o exposto, submete-se à consideração superior a presente análise do recurso de reconsideração interposto pelo Sr. José Maria da Rocha Torres contra o Acórdão 1526/2018-TCU-Primeira Câmara, propondo-se, com fundamento no art. 32, parágrafo único, da Lei 8.443/1992, c/c o artigo 285, § 2º, do RI/TCU:
	a) conhecer do presente recurso e, no mérito, negar-lhe provimento;
	b) dar ciência da deliberação que vier a ser adotada ao recorrente e aos demais interessados.
O Ministério Público junto ao Tribunal de Contas da União, representado nos autos pelo Procurador Marinus Eduardo de Vries Marsico, assim se manifestou:
	Em razão de não termos nos posicionado acerca do mérito da Tomada de Contas Especial, pois acostamos à peça 23 tão somente despacho para que o E. Relator a quo avaliasse pedido formulado pelo responsável (peça 22) , vislumbramos a possibilidade de melhoria da relação processual pela declaração de insubsistência do Acórdão 1526/2018-TCU-Primeira Câmara (peça 24) com retorno do processo ao gabinete do relator originário para novo julgamento.
	No tocante ao mérito, seja no momento anterior ao acórdão recorrido ou nesta etapa processual, manifestamos nossa concordância com os encaminhamentos técnicos de peças 20 e 44, visto o responsável não ter demonstrado a boa e regular utilização dos recursos do Convênio 263/2009 (Siafi 658.008) , limitando-se a comparecer aos autos para solicitar prorrogação do prazo de defesa.
	É o relatório.

Joana Mara Gomes Pessoa Miranda (OAB/MA 8.598).

Procurador Marinus Eduardo De Vries Marsico.

Recurso de reconsideração. Argumentos insuficientes. Não provimento. anulação de ofício da decisão recorrida por ausência de manifestação do mptcu. reStituição dos autos.

TOMADA DE CONTAS ESPECIAL (TCE)

Secretaria de Recursos (Serur).

Trato, nesta fase processual, de recurso de reconsideração interposto por José Maria da Rocha Torres, Prefeito Municipal de Itaipava do Grajaú/MA (gestão 2009-2012) , em face do Acórdão 1526/2018-TCU-Primeira Câmara, por meio do qual este Tribunal julgou suas contas irregulares, condenou-o ao pagamento do débito apurado e aplicou-lhe a multa prevista no art. 57 da Lei 8.443/1992.
A condenação se deu no âmbito da tomada de contas especial instaurada em razão de sua omissão no dever de prestar contas dos recursos federais transferidos por meio do Convênio 0263/2009 (Siafi 658008) , pactuado entre a Fundação e o município, para a "Construção de Melhorias Sanitárias Domiciliares". O ajuste foi acordado por R$ 409.839,33, dos quais R$ 389.347,42 seriam repassados pela Funasa e o restante aplicado como contrapartida. O convênio vigeu de 31/12/1999 a 11/7/2013. 
Irresignado com a decisão, o responsável retornou aos autos para apresentar recurso de reconsideração. Em resumo, o Sr. José Maria da Rocha Torres argumenta que efetuava regularmente as prestações de contas de quaisquer recursos recebidos, seja do Estado ou da União, quando chefe do executivo daquele município e que por razões alheias a sua vontade houve o extravio da documentação do convênio junto à assessoria de contabilidade responsável à época.
Por fim, o recorrente informou que "está providenciando com a devida urgência a documentação pertinente para a devida prestação de contas no mais breve curto espaço de tempo" e que será juntado o comprovante da mesma, em momento oportuno, nos presentes autos.
A Secretaria de Recursos (Serur) , após analisar os argumentos trazidos pelo responsável, considerou-os insuficientes para alterar o mérito do julgado. Propôs conhecer o recurso de reconsideração, para, no mérito, negar-lhe provimento.
O Ministério Público junto ao TCU (MPTCU) acompanha o entendimento de que os argumentos não são suficientes para alterar a decisão anterior. Contudo, sugere tornar insubsistente, de ofício, o Acórdão 1526/2018-TCU-Primeira Câmara, em razão da ausência nos autos de manifestação do Parquet acerca do mérito do processo.
De pronto, reitero os exames preliminares de admissibilidade e conheço do recurso, nos termos dos artigos 32, inciso I, e 33 da Lei 8.443/1992, c/c o artigo 285 do RI/TCU (peças 35 e 38) . Quanto ao mérito, acompanho a proposta do MPTCU.
Consoante o art. 62 do Regimento Interno desta Casa, compete ao Procurador-Geral, aos subprocuradores-gerais e aos procuradores manifestar-se nos assuntos sujeitos à decisão do TCU, sendo obrigatória a audiência nos processos de tomada de contas, inclusive nas tomadas de contas especiais.
Art. 62. Compete ao Procurador-Geral e, por delegação prevista no art. 82 da Lei nº 8.443, de 1992, aos subprocuradores-gerais e procuradores:
 (...) 
III - dizer de direito, oralmente ou por escrito, em todos os assuntos sujeitos à decisão do Tribunal, sendo obrigatória sua audiência nos processos de tomada ou prestação de contas e nos concernentes aos atos de admissão de pessoal e de concessão de aposentadorias, reformas e pensões.
 (grifos acrescidos) 
Destarte, a ausência de manifestação do MPTCU quanto ao mérito em tomada de contas especial é motivo ensejador da nulidade da decisão. Por conseguinte, propugno por, de ofício, declarar a insubsistência do Acórdão 1526/2018-TCU-Primeira Câmara e retornar os autos para o relator a quo para novo julgamento.
	Diante do exposto, VOTO por que seja adotada a minuta de deliberação que ora trago ao exame deste Colegiado.
TCU, Sala das Sessões Ministro Luciano Brandão Alves de Souza, em 6 de agosto de 2019.
Ministro VITAL DO RÊGO 
Relator